臺灣屏東地方法院民事判決　　　　　　 99年度簡上字第117號
上　訴　人　劉耀榮
　　　　　　屏東縣政府衛生局
上　一　人
法定代理人　蔡招森
訴訟代理人　潘松義
複 代理 人　劉翠英
被 上訴 人　林瑞美
訴訟代理人　鄭立偉
上列當事人間請求侵權行為損害賠償事件，上訴人對於中華民國
99年11月2 日本院潮州簡易庭99年度潮簡字第167 號第一審判決
提起上訴，本院於民國100 年7 月20日言詞辯論終結，判決如下
：
    主  文
原判決關於命上訴人給付部分，及該部分假執行之宣告併訴訟費
用（除確定部分外）之裁判均廢棄。
上開廢棄部分，被上訴人在第一審之訴及假執行之聲請均駁回。
第一（除確定部分外）、二審訴訟費用由被上訴人負擔。
    事  實  及  理  由
甲、程序部分
一、連帶債務人中之一人受確定判決，而其判決非基於該債務人
    之個人關係者，為他債務人之利益，亦生效力；訴訟標的對
    於共同訴訟之各人必須合一確定者，共同訴訟人中一人之行
    為有利益於共同訴訟人者，其效力及於全體，民法第275 條
    、民事訴訟法第56條第1 項第1 款前段分別定有明文。從而
    債權人以各連帶債務人為共同被告提起給付之訴，連帶債務
    人中之一人提出上訴，非基於個人關係之抗辯，且經法院認
    為有理由者，其上訴效力及於其他連帶債務人（最高法院41
    年台抗字第10號判例、93年度台上字第62號裁判要旨參照）
    。今被上訴人即原審原告以上訴人為連帶債務人提起給付之
    訴，上訴狀雖列原審被告屏東縣政府衛生局及其法定代理人
    具名上訴，卻未蓋章，雖有其原審訴訟代理人潘松義私印，
    又非以潘松義代理名義具狀，尚難逕認合法上訴，惟上訴人
    劉耀榮提出上訴為合法，而劉耀榮提出上訴，屬非基於個人
    關係之抗辯，且經本院認為有理由者（詳後述），屏東縣政
    府衛生局雖未合法上訴，亦為劉耀榮上訴效力所及，依法應
    併列為上訴人，合先敘明。
二、上訴人屏東縣政府衛生局法定代理人原為康啟杰，嗣於本院
    訴訟繫屬中變更為蔡招森，經其聲明承受訴訟，核無不合，
    應予准許。
乙、實體部分
一、被上訴人起訴主張：劉耀榮係屏東縣政府衛生局僱用之司機
    ，屏東縣政府衛生局所屬泰武鄉衛生所於民國98年5 月20日
    派遣劉耀榮駕車接送被上訴人參加其舉辦之健康檢查活動，
    詎於行進途中，劉耀榮因疏未注意車前狀況，而追撞其前方
    停等紅燈之訴外人楊金祥所駕駛自小客車，致被上訴人受有
    右肱股外科頸骨折閉鎖性，臉、頭頸部挫傷之傷害，故求償
    其醫療費用新臺幣（下同）35,170元、看護費用18,000元、
    交通費用8,750 元、慰撫金279,814 元，合計341,734 元，
    爰依民法第191 條之2 、第188 條第1 項、第193 條第1 項
    、第195 條第1 項之規定，請求上訴人連帶負損害賠償責任
    等語。並聲明：(一)上訴人應連帶給付被上訴人341,734 元，
    及自起訴狀繕本送達翌日起至清償日止，按週年利率百分之
    5 計算之利息；(二)願供擔保，請准宣告假執行。
二、上訴人劉耀榮在第一審則以：事發時被上訴人坐在駕駛座旁
    ，未繫安全帶，求償金額過高等語資為抗辯。並聲明：被上
    訴人之訴駁回。
三、上訴人屏東縣政府衛生局在第一審則以：劉耀榮經錄用後才
    被吊扣駕駛執照，事發時為任用機關所不知。被上訴人求償
    之醫療費用部分，僅16,976元為可採；求償看護費用部分，
    僅9,000 元為可採；求償交通費用部分，僅3,500 元為可採
    ；求償慰撫金部分，僅10,000元為可採。被上訴人係因未繫
    安全帶才會受傷，顯然與有過失。被上訴人於98年9 月間曾
    偕同縣議員潘長成等人向劉耀榮求償60,000元，劉耀榮當場
    承諾，即已成立和解等語資為抗辯。並聲明：被上訴人之訴
    駁回。
四、原審判決上訴人應連帶給付被上訴人189,749 元本息，並依
    職權宣告該部分得假執行（駁回被上訴人其餘之訴及假執行
    之聲請部分已確定）。上訴人不服原判決對其不利部分提起
    上訴，均補稱：劉耀榮係屏東縣政府衛生局於97年12月2 日
    起至98年6 月30日止，依行政院衛生署函示計畫及撥款，所
    聘僱之部落公共衛生服務員，派至屏東縣泰武鄉衛生所服務
    ，於98年2 月間被吊扣駕照，肇事時為奉派駕駛救護車，執
    行公共衛生之業務即執行公務；原判決所認定之慰撫金過高
    ，及被上訴人與有過失比例過低，其餘部分不再爭執等語。
    上訴聲明：如主文第1 、2 項所示。被上訴人則補稱：劉耀
    榮未經考試任用銓敘合格，應非屬公務員，其受僱於屏東縣
    政府衛生局為臨時工，僅存在一私法僱傭契約而為行政助手
    ；又事發時被上訴人參加屏東縣政府衛生局所辦理社區民眾
    之四癌篩檢服務，不具強制性，劉耀榮駕駛救護車並非居於
    統治權主體地位以公法規定為基礎之公權力行政行為，而係
    私法上職務行為（私經濟活動）及事實行為；原判決應無不
    當等語。並向本院聲明：駁回上訴人之上訴。
五、兩造不爭執之事實：
    (一)劉耀榮因過失肇事致被上訴人受傷之情節。
    (二)原判決關於慰撫金及與有過失比例以外金額之認定。
    (三)劉耀榮係屏東縣政府衛生局於97年12月2 日起至98年6 月
      30日止，依行政院衛生署函示計畫及撥款，所聘僱之部落
      公共衛生服務員，派至屏東縣泰武鄉衛生所服務，於98年
      2 月間被吊扣駕照，肇事時為奉派駕駛救護車，執行公共
      衛生之業務。
六、兩造爭執所在厥為：(一)劉耀榮肇事時是否為公務員（是否應
    優先適用國家賠償法第2 條第2 項前段）？(二)原判決認定之
    慰撫金是否過高？(三)被上訴人與有過失之比例為何？茲分別
    說明如下：
    (一)劉耀榮肇事時是否為公務員（是否應優先適用國家賠償法
      第2 條第2 項前段）？
      1.按公務員因故意違背對於第三人應執行之職務，致第三
        人受損害者，負賠償責任；其因過失者，以被害人不能
        依他項方法受賠償時為限，負其責任，民法第186 條第
        1 項定有明文。又公務員執行之職務，既為公法上之行
        為，其任用機關自無民法第188 條第1 項規定之適用，
        最高法院67年台上字第1196號判例闡述甚明。是劉耀榮
        於執行職務因過失肇事致不法侵害被上訴人之身體時（
        此節為兩造所不爭執），若屬公務員行使公權力者，則
        被上訴人非不得依國家賠償法第2 條第2 項前段受賠償
        ，其主張依民法侵權行為（含僱用人連帶責任）之法律
        關係，即為依其所訴之事實，在法律上顯無理由者。
      2.所謂行使公權力係指公務員居於國家機關之地位，行使
        統治權作用之行為而言，並包括運用命令及強制等手段
        干預人民自由及權利之行為，以及提供給付、服務、救
        濟、照顧等方法，增進公共及社會成員之利益，以達成
        國家任務之行為。關於國家福利行政（給付行政）範圍
        ，亦為公務員行使公權力之行為（最高法院93年度台上
        字第255 號裁判要旨參照）。國家賠償法所稱之「公務
        員」，謂「依法令從事於公務之人員」，此為同條第1
        項所明定，係採取最廣義之定義，其係正式任用、聘僱
        、試用、編制內、編制外、專職或兼職人員，其薪資係
        俸給或勞務報酬，均非所問；有關公共服務擴大就業計
        畫之進用人員於執行工作時，不慎造成人民損失，應參
        酌前開說明，視具體個案情形依法認定（法務部93年3
        月22日法律決字第0930011022號函參照）。準此，縱使
        為從事「給付行政」之編制外聘僱人員，亦可能適用之
        。換言之，國家賠償法第2 條第2 項前段所稱之公務員
        ，不以經考試任用銓敘合格為必要，其所稱行使公權力
        者，亦不以具備強制性之「高權行政」為必要。
      3.據屏東縣政府衛生局所提出，揭諸依行政院衛生署97年
        11月24日衛署照字第0972802636號函辦理之屏東縣「97
        年11月至98年6 月部落公共衛生服務員實施計畫」（見
        本院卷第40～41頁），就各鄉當地部落公共衛生服務員
        之進用及酬金等均有明定，其工作內容包括：(1)協助辦
        理部落社區健康營造、醫療救護及照護服務等相關事宜
        ；(2)協助衛生所辦理公共衛生業務之推動；(3)接受衛生
        局（所）所舉辦之相關教育訓練；(4)協助辦理各項活動
        ；(5)協助處理一般行政工作；(6)協助環境清潔、綠化、
        美化及維護；(7)其他臨時指派之相關業務，即部落公共
        衛生服務員從事於公務之法令依據，並宣示該計畫經費
        來源，全係行政院衛生署委辦費。屏東縣政府衛生局與
        劉耀榮於97年12月2 日訂立「屏東縣衛生局『97年11月
        至98年6 月部落公共衛生服務員實施計畫』契約書」（
        見本院卷第44頁），所約定之工作內容與該計畫所規定
        部落公共衛生服務員之工作內容完全相同，顯係執行該
        計畫及行政院衛生署委辦費，與一般私法僱傭契約迥異
        ，堪認當時劉耀榮為最廣義之公務員，即依法令從事於
        公務之人員。而事發時，劉耀榮既奉派駕駛救護車運送
        被上訴人參加屏東縣政府衛生局所辦理之四癌篩檢服務
        （赴安泰醫院複檢途中），由政府機關提供上開服務之
        性質，應屬該管辦理公共衛生之給付行政業務，以達成
        國家任務之行為，劉耀榮奉派執行駕駛救護車之職務，
        無非遂行該國家任務，自難謂非公權力之行使。
      4.故劉耀榮於執行職務因過失肇事致不法侵害被上訴人之
        身體時，確屬公務員行使公權力者，被上訴人僅得優先
        適用國家賠償法第2 條第2 項前段請求國家賠償，不得
        逕依民法侵權行為（含僱用人連帶責任）求償。
    (二)國家賠償法第10條第1 項規定：「依本法請求損害賠償時
      ，應先以書面向賠償義務機關請求之。」國家賠償法施行
      細則第37條規定：「請求權人因賠償義務機關拒絕賠償，
      或協議不成立而起訴者，應於起訴時提出拒絕賠償或協議
      不成立之證明書；請求權人因賠償義務機關逾期不開始協
      議或拒不發給前項證明書而起訴者，應於起訴時提出已申
      請協議或已請求發給證明書之證明文件。」倘未踐行前述
      法定前置程序，其訴即難認為合法（最高法院97年度台上
      字第353 號裁判要旨參照）。被上訴人尚未踐行前述法定
      前置程序，不得逕主張國家賠償法之法律關係，故本院亦
      無從曉諭其主張之，併此敘明。
    (三)其餘爭點均以不適用國家賠償法第2 條第2 項前段為前提
      要件，方有探究之必要。劉耀榮於執行職務因過失肇事致
      不法侵害被上訴人之身體時，確屬公務員行使公權力者，
      應優先適用國家賠償法第2 條第2 項前段，已如前述，故
      其餘爭點即無再予審究之必要。
七、綜上所述，被上訴人依民法侵權行為（含僱用人連帶責任）
    之法律關係，請求上訴人連帶負損害賠償責任，依其所訴之
    事實，為在法律上顯無理由。詎原審未察，遽命上訴人連帶
    給付189,749 元本息，並依職權為假執行之宣告，自有未洽
    ，上訴意旨指摘此部分原判決不當，求予廢棄改判，為有理
    由，應由本院將原判決關此部分廢棄，改判如主文第2 項所
    示。
八、至兩造其餘之攻擊或防禦方法及未經援用之證據，經本院斟
    酌後，認為均對本判決結果不生影響，自無逐一詳予論駁之
    必要，附予說明。
九、訴訟費用負擔之依據：民事訴訟法第78條。
中    華    民    國   100    年    7     月    27    日
                  民事第二庭    審判長法  官  春生
                                      法  官  李珮妤
                                      法  官  蔡嘉裕
正本係照原本作成。
本判決不得上訴。
中    華    民    國   100    年    7     月    27    日
                                      書記官  蘇小雅